ACORDAO-COMPLETO-2471629

ACÓRDÃO 12346/2021 ATA 32/2021 - SEGUNDA CÂMARA

VISTOS, relatados e discutidos estes autos em que se aprecia recurso de reconsideração interposto pelo Sr. João José Pereira Filho, ex-Prefeito Municipal de Teotônio Vilela/AL (gestões 2001-2004 e 2005-2008) , contra o Acórdão 8254/2020-TCU-Segunda Câmara, mediante o qual esta Corte julgou irregulares suas contas e condenou-o ao pagamento do débito apurado.
ACORDAM os Ministros do Tribunal de Contas da União, reunidos em Sessão da 2ª Câmara, ante as razões expostas pelo Relator, em:
9.1. conhecer, com fulcro nos arts. 32, inciso I, e 33 da Lei nº 8.443/1992, do presente recurso de reconsideração para, no mérito, negar-lhe provimento;
9.2. dar ciência desta deliberação ao recorrente, ao interessado e ao Procurador-Chefe da Procuradoria da República no Estado de Alagoas.

Recurso de reconsideração interposto pelo Sr. João José Pereira Filho, ex-Prefeito Municipal de Teotônio Vilela/AL (gestões 2001-2004 e 2005-2008), contra o Acórdão 8.254/2020-TCU-2ª Câmara, mediante o qual esta Corte julgou irregulares suas contas e condenou-o ao pagamento do débito apurado.

Segunda Câmara

Município de Teotônio Vilela - AL.

3. Interessado/Recorrente:
3.1. Interessado: Fundação Nacional da Saúde (Funasa).
3.2. Recorrente: João José Pereira Filho (CPF XXX.910.164-XX).

13.1. Ministros presentes: Bruno Dantas (Presidente), Augusto Nardes (Relator), Aroldo Cedraz e Raimundo Carreiro.
13.2. Ministros-Substitutos presentes: Marcos Bemquerer Costa e André Luís de Carvalho.

AUGUSTO NARDES

Ministro Aroldo Cedraz.

Transcrevo a seguir, com os ajustes de forma pertinentes, instrução elaborada pela auditora da Secretaria de Recursos (peça 72) , que teve a anuência de seu corpo diretivo (peça 73) e do Ministério Público junto ao TCU (peça 74) :
 "INTRODUÇÃO
1.	Trata-se de recurso de reconsideração interposto por João José Pereira Filho (peça 92) , contra o Acórdão 8254/2020-TCU-Segunda Câmara (Peça 36) , relatado pelo Ministro Aroldo Cedraz, com o seguinte teor: 
ACORDAM os ministros do Tribunal de Contas da União, reunidos em sessão da 2ª Câmara, ante as razões expostas pelo relator e com fundamento nos arts. 1º, inciso I, 16, inciso III, alíneas "b" e "c", 19, 23, inciso III, 26, 28, inciso II, e 57 da Lei 8.443/1992, c/c os arts. 210 e 214, inciso III, alínea "a", 209, § 7º, e 217 do Regimento Interno, em: 
9.1. julgar irregulares as contas do Sr. João José Pereira Filho, condenando-o ao pagamento das importâncias abaixo especificadas, fixando-lhe o prazo de 15 (quinze) dias, a contar da notificação, para que comprove, perante o Tribunal (art. 214, inciso III, alínea "a", do Regimento Interno) , o recolhimento das referidas quantias aos cofres da Fundação Nacional de Saúde, atualizadas monetariamente e acrescidas dos juros de mora, calculados a contar da data indicada até o dia do efetivo recolhimento do débito, na forma prevista na legislação em vigor:
	 VALOR ORIGINAL (R$) 
	DATA DA OCORRÊNCIA 

	75.240,00 (D) 
	8/3/2004 

	5.999,07 (D) 
	30/3/2007 

	41,06 (C) 
	27/3/2007 

	1.338,97 (C) 
	29/8/2012 

	2.563,17 (C) 
	29/8/2012 

9.2. autorizar, desde logo, nos termos dos arts. 26 e 28, inciso II, da Lei 8.443/1992: 
9.2.1. o pagamento das dívidas em até 36 (trinta e seis) parcelas mensais e consecutivas, se solicitado pelo responsável, fixando-se o vencimento da primeira em 15 (quinze) dias, a contar do recebimento da notificação, e o das demais a cada 30 (trinta) dias, devendo incidir sobre cada uma delas os encargos legais devidos, na forma prevista na legislação em vigor, sem prejuízo ao vencimento antecipado do saldo devedor em caso de não comprovação do recolhimento de qualquer parcela, conforme prevê o art. 217, § 2º, do Regimento Interno deste Tribunal; 
9.2.2. a cobrança judicial das dívidas dos itens 9.1 e 9.2, caso não atendidas as notificações; 
9.3. dar ciência desta deliberação ao responsável e ao Procurador-Chefe da Procuradoria da República no Estado de Alagoas, com destaque para os indícios de falsidade ideológica apontados neste julgado, para a adoção das medidas que entender cabíveis.
HISTÓRICO
2.	Trata-se de tomada de contas especial instaurada pela Fundação Nacional de Saúde (Funasa) , em desfavor do Sr. João José Pereira Filho, ex-Prefeito Municipal de Teotônio Vilela/AL (gestões 2001-2004 e 2005-2008) , em razão da não comprovação da boa e regular aplicação dos recursos recebidos por força do Convênio 3702/2001, celebrado com a Funasa para a execução de sistema de esgotamento sanitário, com execução de ligações intradomiciliares ao sistema de coleta da cidade já existente, com o propósito de melhorar as condições de saneamento e solucionar os problemas gerados pelo contato com águas servidas e dejetos. 
2.1.	Para a realização do objeto foram previstos um total de R$ 640.674,49, sendo R$ 550.000,00 a cargo do concedente e R$ 90.674,49 a título de contrapartida municipal, e a vigência (31/12/2001 a 30/10/2003) teve sua data final prorrogada para 1/4/2006. 
2.2.	Encerrada a fase interna, a TCE foi encaminhada a este Tribunal que, após análise da documentação dos autos realizou citação e audiência do Sr. João José Pereira Filho. Os autos foram restituídos à Secretaria de Controle Externo no Estado de Alagoas (Secex/AL) para análise da prestação de contas em questão, em conjunto com os elementos juntados pelo responsável.
2.3.	Nesta Corte de Contas, promovida e analisada a citação/audiência do responsável, pelos fatos e irregularidades detalhados no Relatório, esta Corte de Contas deliberou, por meio do Acórdão 8254/2020-TCU-Segunda Câmara (peça 36) , transcrito anteriormente, julgar irregular as contas do Sr. João José Pereira Filho, imputando-lhe débito.
2.4.	Não satisfeito com o julgado, o responsável João José Pereira Filho interpôs recurso de reconsideração, ora em análise (peça 49) .
ADMISSIBILIDADE
3.	Reitera-se o exame preliminar de admissibilidade (peça 55) , ratificado pelo Ministro-Relator (peça 57) , que concluiu pelo conhecimento do recurso de reconsideração, suspendendo-se os efeitos dos itens 9.1, 9.2 e 9.2.2 do Acórdão 8254/2020-TCU-Segunda Câmara, com fundamento nos artigos 32, inciso I, e 33 da Lei 8.443/1992.
MÉRITO
4.	Delimitação
4.1.	Constitui objeto do recurso (peça 49) verificar as seguintes questões:
	a) se é aplicável o instituto da prescrição a esta TCE;
	b) se foi observado o princípio da ampla defesa;
	c) se é possível comprovar a regularidade das contas.
5.	Da alegada prescrição
5.1. 	O ora recorrente clama pela prescrição desta TCE com base nos seguintes fundamentos:
	a) 	inicialmente, a vigência do convênio foi de 31/12/2001 à 30/10/2003, porém foi prorrogado para 1/4/2006 (peça 49, p. 8) ;
	b) a última parcela do ajuste foi liberada em 8/3/2004 (peça 49, p. 8) ;
	c) em cumprimento ao pronunciamento da unidade (peça 11) datado de 13/8/2018, foi determinada a citação e a audiência do responsável através do Ofício 3338/2018 (peça 18) , o procurador do recorrente foi citado em 13/12/2018 (peça 49, p. 8) ;
	d) o Secretário da Serur, em seu pronunciamento datado de 17/6/2020, cita o novel entendimento do STF quando apreciou o RE 636.886 (Tema 899 da Repercussão Geral) , reconhecendo nesta assentada que: "É prescritível a pretensão de ressarcimento ao erário fundada em decisão de Tribunal de Contas.", além da aplicação da Lei 9.873/99, e do estipulado no art. 205 do Código Civil (peça 49, p. 10) .
	Análise
5.2.	No caso em exame, este Tribunal de Contas já reconheceu a prescrição da pretensão punitiva seguindo os critérios fixados no Acórdão 1441/2016-TCU-Plenário. Por isso mesmo, não foram aplicadas sanções ao responsável. A condenação se restringiu à imputação de débito, para recomposição do prejuízo causado ao erário.  A decisão adotou a premissa de que a ação de ressarcimento é imprescritível, por expressa previsão do art. 37, § 5º, da Constituição Federal.
5.3.	Ocorre, contudo, que a matéria foi objeto de repercussão geral admitida pelo Supremo Tribunal Federal no Recurso Extraordinário 636.886 (tema 899) . O citado RE teve seu julgamento finalizado, embora ainda esteja pendente a publicação do acórdão paradigma. A decisão do julgamento foi publicada em 20/4/2020, enunciando-se a tese de que "é prescritível a pretensão de ressarcimento ao erário fundada em decisão de Tribunal de Contas". 
5.4.	Diante deste novo cenário, o tema da prescrição passa a ser analisado novamente, levando-se em conta o recente pronunciamento do STF, com o fim de verificar a aplicação, à hipótese dos autos, do novo entendimento firmado sobre o sentido e alcance do art. 37, § 5º, da Constituição.
5.5.	Na presente análise será examinado se as conclusões do RE 636.886, acerca da prescrição da pretensão executória, serão também aplicáveis à pretensão reparatória (ou condenatória) .
5.6.	Os significativos impactos do julgamento do RE 636.886 foram objeto de análise pela Serur. Por economia processual, juntou-se a estes autos  (peça 71) cópia do pronunciamento da unidade emitido no TC Processo 003.889/2016-5, com as diretrizes gerais da análise; texto para Discussão 1/2021-Serur, com análise das decisões do STF sobre a prescrição do ressarcimento, adotadas após o julgamento do RE 636.886 (tema 899 da repercussão geral) , além da manifestação originária da secretaria, sobre as repercussões do RE 636.886 (exame de recurso interposto no TC Processo 027.624/2018-8) . A partir de tais manifestações foram fundamentadas as premissas que serão consideradas no presente exame.  
5.7.	Na análise da prescrição, a Serur tem se manifestado com base nas seguintes premissas, que serão utilizadas no presente exame: 
	a)  ao julgar o RE 636.886, o STF conferiu nova interpretação ao art. 37, § 5º, da Constituição Federal, fixando a tese de que "é prescritível a pretensão de ressarcimento ao erário fundada em decisão de Tribunal de Contas";
	b)  as pretensões punitiva e de ressarcimento devem observar o mesmo regime na atividade de controle externo, dado o objetivo comum da prescrição, de fixar prazo para o Tribunal de Contas agir, para caracterizar o ilícito, identificar seu autor, dimensionar as consequências da conduta e impor as consequências legais, independentemente de tais consequências terem natureza punitiva ou ressarcitória;
	c)  até que sobrevenha norma específica, entende-se que a prescrição das pretensões punitiva e de ressarcimento, no processo de controle externo, deve observar o regime Lei 9.873/1999, na linha dos recentes pronunciamentos do STF a respeito. Assim, sem prejuízo de se realizar o exame da prescrição também segundo o prazo decenal previsto no Código Civil, acolhido pelo TCU (Acórdão 1441/2016-TCU-Plenário) , o critério adotado, na formulação da proposta de encaminhamento, será o da Lei 9.873/1999.  
5.8.	Ao utilizar o regime prescricional segundo os critérios do Acórdão 1441/2016-TCU-Plenário, constata-se que a prescrição se opera no caso em comento. Isso porque, pela aplicação deste acórdão, em linhas gerais, a prescrição subordina-se ao prazo geral de dez anos (Código Civil, art. 205) , contado a partir da data da ocorrência do fato e interrompido pelo ato que ordenar a citação, a audiência ou a oitiva da parte. 
5.9.	Para análise, tem-se como termo inicial da prescrição o dia seguinte ao fim do prazo para a prestação de contas, que ocorreu em 1/6/2006 (peça 2, p. 16) .  A pretensão reparatória e punitiva, então, somente estaria prescrita em 1/6/2016. Ocorre que o despacho que autorizou a citação somente ocorreu em 13/8/2018 (peça 11) , o que invalidaria a aplicação da decisão emanada em Sessão de 4/8/2020 (peça 36) .
5.10.	Destaque-se que no caso de convênios, as datas de crédito dos recursos transferidos ou a data das despesas glosadas são termos adequados para a incidência de encargos legais (art. 9º da IN-TCU 71/2012) , mas não para início da prescrição. Para esta finalidade considera-se, no regime do Código Civil, o dia seguinte ao fim do prazo para a prestação de contas (art. 4º, § 1º, I, da citada IN) , já que, enquanto não exaurido esse prazo, não se pode falar em inércia da Administração-credora (Código Civil, art. 199, II; Acórdão 1470/2020-TCU-Segunda Câmara, relatados pelos Ministros Ana Arraes e Marcos Bemquerer, respectivamente) .
5.11.	No mais, sob o prisma das premissas fixadas na Lei 9.873/1999 ao caso em exame, observa-se que não se operou a prescrição quinquenal. Isso porque, ao considerar como termo inicial da prescrição o dia seguinte ao fim do prazo para a prestação de contas, que ocorreu em 1/6/2006 (peça 2, p. 16) , deve-se considerar os fatos interruptivos da prescrição segundo a égide do citado normativo.  
5.12.	Assim sendo, no presente caso, considerando o referido termo inicial, a pretensão reparatória ou punitiva somente estaria prescrita em 1/6/2011. Mas tal prazo fora interrompido pelas seguintes circunstâncias:
a) por atos inequívocos que importaram na apuração do fato: 
a.1) em 15/3/2007, pela emissão do Ofício 26/COOR/GAB/Convênios expedido pela Funasa o qual solicitou a apresentação da prestação de contas final (peça 2, p. 116) ; 
a.2) em 24/7/2008, pela emissão do relatório contendo o resultado dos trabalhos de verificação in loco (peça 2, p. -188) ;
a.3) em 26/1/2011, pela emissão do parecer financeiro 012/2011 emitido pela Funasa (peça 3, p. 4-5) ;
a.4) em 10/11/2011, quando foi encaminhado o Ofício de Notificação 1/2011 (peça 3, p. 69) ao Sr. João José Pereira Filho para apresentação de alegações de defesa ou recolhimento do débito;
a.5) em 1/5/2014, pela emissão do Parecer Financeiro 49/2014 (peça 5, p. 15-16) 
a.6) em 16/5/2016, pela emissão do Parecer Técnico s/n (peça 7, p. 45-47) ;
a.7) em 25/4/2018, pela emissão do relatório de auditoria expedido pela CGU (peça 1, p. 4-7) 
b) em 13/12/2018, pela citação do responsável (peças 18 e 25) ;   
c) em 4/8/2020, pela decisão condenatória recorrível, na sessão em que foi proferido o acórdão condenatório (peça 36) .
5.13.	Registre-se que, independentemente da existência de outras causas interruptivas não elencadas acima, cujo levantamento não se fez necessário, observa-se, pelos eventos indicados, que em nenhum momento transcorreu prazo suficiente para se operar a prescrição, considerando-se o prazo geral de cinco anos, tomando-se por referência a Lei 9.873/1999, tida pelo STF como norma regente da prescrição da pretensão punitiva pelo TCU. 
5.14.	Ainda sobre o tema, passa-se a analisar a prescrição intercorrente, que nos termos do art. 1º, § 1º, da Lei 9.873/1999, passa a operar se o processo ficar paralisado por mais de três anos, aguardando "julgamento ou despacho". 
5.15.	Note-se que há uma correlação entre essa hipótese e as causas de interrupção da prescrição do art. 2º. Com efeito, uma vez interrompida a prescrição por alguma das hipóteses do art. 2º, o processo não pode ficar inativo, sem qualquer inovação processual relevante, por mais de três anos.
5.16	Trata-se de prazo específico, não se aplicando nem o prazo geral de cinco anos nem o prazo especial, da lei penal (§ 2º) . A finalidade da prescrição intercorrente, com seu prazo próprio, é a de assegurar a eficiência e celeridade nas apurações administrativas. Seria contrário a essa finalidade a paralisação injustificada do processo por período maior que o triênio estabelecido para a hipótese.
5.17.	Especificamente quanto a esta TCE, as próprias causas de interrupção elencadas acima permitem evidenciar que o processo teve andamento regular, afastando, então, a prescrição intercorrente. 
5.18.	Partindo-se da premissa de que a pretensão reparatória segue as mesmas balizas, enquanto não houver norma específica a respeito, a demonstração de que não se operou a prescrição punitiva impõe, como consequência, a conclusão de que também é viável a condenação ao ressarcimento do prejuízo apurado nos autos.
5.19.	Por todo o exposto, constata-se que as pretensões punitiva e de ressarcimento não se operam ao considerámos os fundamentos da Lei 9.873/1999. Registre-se, não obstante, que não será feita qualquer proposta em relação a aplicação de eventual multa em respeito ao princípio do non reformatio in pejus.
6.	Da  alegada inobservância ao princípio da ampla defesa
6.1. 	O ora recorrente aduz que não houve observância ao princípio da ampla defesa com base nos seguintes fundamentos:
	a) o Ofício GMC/042/2013, da lavra do então Prefeito Pedro Henrique de Jesus Pereira, é datado de 3/7/2013, e o convênio teve o seu termo final em 1/4/2006, observando-se desde já um grande lapso temporal entre o prazo finalístico do convênio e a notificação da Funasa apontando a pendência em relação às 640 unidades (peça 49, p. 11) ;
	b) esse interregno de aproximadamente sete anos prejudica o amplo direito de defesa como também distorce uma realidade fática provocada pela obsolescência das obras que até então tinham sido produzidas com os recursos do convênio em liça (peça 49, p. 11) ;
	c) não pode a Municipalidade ser responsabilizada pela inércia do órgão concedente (peça 49, p. 11) ;
	d) em razão da duplicação da BR-101, várias unidades que foram contempladas por esse convênio com as suas ligações intradomiciliares à rede de esgoto sanitário, foram demolidas pelo DNIT (peça 49, p. 12) ;
	e) verifica-se uma discrepância entre o estabelecido no plano de trabalho, que era de 2.493 unidades, e os recursos liberados, que contemplaram os dispêndios atinentes a 2.400 ligações intradomiciliares (peça 49, p. 12) ;
	f) a Funasa não poderia ter autorizado a liberação da última parcela se a obra não estivesse concluída (peça 49, p. 12) ;
	g) a própria unidade técnica em nenhum momento afirma, apenas supõe, que a relação apresentada não se presta a provar a execução total da obra (peça 49, p. 12) ;
	h) em caso de dúvida quando não haja certeza sobre a materialidade da inquinação a ser atribuída em, deve prevalecer in dúbio pró-réu, no caso concreto, in dúbio pró-jurisdicionado (peça 49, p. 12) .
Análise
6.2.	Não assiste razão ao recorrente. O responsável argui que houve inobservância ao princípio da ampla defesa em razão da ausência de contraditório junto ao órgão instaurador, na denominada fase interna da tomada de contas especial.
6.3.	Importante destacar que existe distinção entre fase interna e fase externa de uma tomada de contas especial. Na fase interna, aquela promovida no âmbito do órgão público em que os fatos ocorreram, não há litígio ou acusação, mas apenas verificação de fatos e apuração de autoria. Constitui procedimento inquisitório de coleta de provas assemelhado ao inquérito policial, no qual não se tem uma relação processual constituída nem há prejuízo ao responsável. O estabelecimento do contraditório nessa fase não é obrigatório, pois há mero ato investigatório sem formalização de culpa. Como não existem partes nem antagonismos de interesse nessa fase, a ausência de citação ou de oportunidade de contradição dos documentos juntados não enseja nulidade.
6.4.	A garantia ao direito à ampla defesa e ao contraditório se dá, nos termos do devido processo legal, na fase externa da tomada de contas especial, que se inicia com a autuação do processo junto a este Tribunal e finda com o julgamento. Esse é o entendimento desta Corte de Contas, conforme consignado nos Acórdão 1540/2009-TCU-Primeira Câmara, relatado pelo Ministro Marcos Vinicios Vilaça, 2.329/2006-2ª Câmara, relatado pelo Ministro Walton Alencar e 2.647/2007-Plenário, relatado pelo Ministro Ubiratan Aguiar.
6.5.	Ora, o lapso temporal entre as alegações de defesa apresentadas e a atuação da concedente pode, em tese, gerar prejuízo à defesa do responsável, sendo que a demonstração de inviabilidade de exercício do contraditório e da ampla defesa deve ser por ele procedida, com a indicação objetiva do obstáculo ou da dificuldade concreta verificada, o que não ocorreu nestes autos.
6.6.	Como o responsável foi devidamente citado por este Tribunal, não pode alegar cerceamento de defesa pela suposta intempestividade de oportunidade de ser ouvido na fase interna do processo de contas especial.
6.7.	No caso examinado, não houve ofensa aos princípios do contraditório e da ampla defesa, uma vez que o responsável foi devidamente citado por este Tribunal. No mais, o convênio teve vigência desde dezembro de 2001 até abril de 2006, os recursos federais foram creditados na conta específica entre 2002 e 2004 (peça 2, p. 27, 28 e 185) , a Funasa notificou o responsável em março de 2007 (peça 2, p. 116) e em novembro de 2011 (peça 3, p. 6) , a TCE foi instaurada em 9/8/2011 (peça 5, p. 25) e o Sr. João José Pereira filho fora notificado por esta Corte de Contas em dezembro de 2018 (peça 25) , tomando ciência em 13/12/2018 (peça 25) . 
6.8.	A jurisprudência do TCU vem caminhando no sentido de considerar as contas iliquidáveis quando a notificação do responsável é tardia, ante o evidente prejuízo ao exercício da ampla defesa causado pela mora da Administração Pública. Assim consta dos Acórdão 2303/2009-TCU-Primeira Câmara, relatado pelo Ministro Augusto Nardes; 1.915/2009 e 7.693/2010, ambos da 1ª Câmara, relatados pelo Ministro Marcos Bemquerer e dos Acórdãos 1.178/2008, 1.183/2008 ambos da 2ª Câmara, relatados pelo Ministro Substituto André de Carvalho. 
6.9.	Outrossim, só há contas iliquidáveis diante de fatos alheios à vontade do gestor. Se ele não cumpre a obrigação de prestar contas na época apropriada ou, quando o faz, não apresenta toda a documentação necessária, não pode alegar demora na atuação da concedente para se eximir dos compromissos que assumiu ao assinar o convênio.
6.10.	Ainda sobre a suposta inobservância à ampla defesa tão somente o transcurso do prazo, há de se fazer a correta leitura dos artigos 20 e 21 da Lei 8.443/92, verbis: 
Art. 20. As contas serão consideradas iliquidáveis quando caso fortuito ou de força maior, comprovadamente alheio à vontade do responsável, tornar materialmente impossível o julgamento de mérito a que se refere o art. 16 desta Lei. 
Art. 21. O Tribunal ordenará o trancamento das contas que forem consideradas iliquidáveis e o consequente arquivamento do processo. 
6.11.	Assim, nos termos dos artigos 20 da Lei 8.443/1992, é necessária a ocorrência de caso fortuito ou de força maior, comprovadamente alheio à vontade dos responsáveis, que torne materialmente impossível o julgamento de mérito das contas, o que não ocorreu no presente caso. 
6.12.	Deste modo, a alegação de prejuízo a defesa não está calcada em qualquer demonstração empreendida pelo responsável, presumindo o recorrente, sem a comprovação devida, que houve cerceamento da defesa em decorrência de lapso temporal, presunção contrária às normas que regem o Direito Financeiro, especialmente as obrigações decorrentes da comprovação da regular aplicação dos recursos públicos federais. 
6.13.	Não prospera a alegação de que a equipe técnica do tribunal apenas supôs o não cumprimento do objeto. Na mesma linha, o fato de a Funasa ter liberado as parcelas dos recursos federais não exime o ora recorrente da obrigação de prestar contas dos valores a ele confiados. A Jurisprudência pacífica desta Corte (vide, dentre muitos outros, os Acórdão 1636/2021-TCU-Segunda Câmara, relatado pelo Ministro Aroldo Cedraz, 1.186/2021-1ª Câmara e 132/2021-Plenário, relatado pelo Ministro Raimundo Carreiro) firmou-se no sentido de que, nos processos de tomadas e prestações de contas, ocorre inversão do ônus da prova, cabendo ao gestor dos bens e recursos públicos comprovar sua boa e regular aplicação. 
6.14.	Diferentemente do direito civil, nesses processos de contas não cabe a aplicação do princípio do in dubio pro reu. Isso porque, nos processos referentes à comprovação de utilização regular de recursos públicos, prevalece o princípio da supremacia do interesse público, fazendo com que se tenha a inversão do ônus da prova, cabendo, pois, ao responsável comprovar a regularidade na gestão dos valores públicos sob sua responsabilidade. 
6.15.	Logo, não houve ofensa aos princípios do contraditório e da ampla defesa, uma vez que foi dada a oportunidade de acesso do recorrente aos autos. Se houve ausência de ingresso oportuno aos autos foi por inércia do responsável, não sendo possível, portanto, atribuir responsabilidade a esta Corte de Contas.
7.	Da  alegada regularidade das contas
7.1. 	O ora recorrente clama pela regularidade das contas com base nos seguintes fundamentos:
	a) não houve a alegada e pretensa ocorrência da falsidade ideológica (peça 49, p. 13) ;
	b) o ofício exarado pela autarquia Serviço Autônomo de Água e Esgoto (SAAE) decorreu de um equívoco de terminologia no cabeçalho, haja vista que se trata de um documento que faz remissão a fatos ocorridos na data de 28/4/2006, data essa em que ocorreu o recebimento da obra (peça 49, p. 13) ;
	c) o documento da lavra do Diretor Lucas Diniz Martins é datado de 18/12/2018, contudo, basta compulsar o seu conteúdo para verificar que ele certifica fatos ocorridos na data de 28/4/2006. Louvando-se para tanto do Ofício 010/2009 - GABSMS, que dispõe que o setor da rede de saneamento básico não precisará mais de estruturação, uma vez que foi criada uma autarquia para os devidos fins (peça 49, p. 13) ;
	d) o Ofício 106/2012, foi grafado de forma equivocada, onde se lê "solicitação de 180 dias para conclusão da obra", leia-se "prazo esse solicitado para a entrega do relatório fotográfico" cuja previsão de finalização estava prevista para dezembro/2012, tendo como prova desse esclarecimento o Ofício 56/2012, datado de 4/6/2012, da lavra de Carlos José Vanderley, Diretor do SAAE (peça 49, p. 13) .
	Análise
7.2.	Não merece guarida as alegações apresentadas. Por oportuno, faz-se lembrar que o Sr.  João José Pereira Filho foi responsabilizado pelas seguintes irregularidades:
	a) execução parcial do objeto do Convênio 3702/2001, com atingimento de 86,32% do total previsto, além da não aplicação no mercado financeiro dos recursos recebidos através da 3ª parcela do convênio;  
	b) contratação indevida da empresa Replast Indústria e Comércio Ltda. para o fornecimento de tubos reforçados de PVC, amparada por inexigibilidade de licitação; 
	c) realização de pagamentos de nove notas fiscais emitidas pela empresa Belarmino & Santos Ltda. cujos prazos de vigência para emissão já haviam expirado; 
	d) não entrega à Funasa dos documentos que deveriam compor a prestação de contas final do Convênio 3702/2001;
	e) não cumprimento do prazo estipulado para a apresentação da prestação de contas final do convênio, uma vez que o convênio teve vigência até 1/4/2006, prazo para apresentação da prestação de contas de 60 dias, conforme cláusula nona do convênio, porém só foi encaminhada em 28/3/2007.
7.3.	Em que pese tais irregularidades apuradas, o responsável não acosta aos autos nenhum elemento tendente a comprovar suas alegações ou apto a comprovar a execução total do objeto. Limitou-se a justificar uma única irregularidade, alegando equívocos na terminologia e na data do documento expedido pela autarquia Serviço Autônomo de Água e Esgoto. Esse tema, no entanto, já fora devidamente debatido no relatório fundamentador do acórdão ora guerreado. Por elucidativo, transcreve-se trecho (peça 38, p. 6-7) :
Ademais, causa estranheza o contido no termo de recebimento definitivo da obra expedido pelo Serviço Autônomo de Água e Esgoto - SAAE do Município de Teotônio Vilela. Primeiro porque informa que as obras foram recebidas em 28/4/2006. Nesta data não poderia ter havido o correto recebimento definitivo, uma vez que a própria Prefeitura de Teotônio Vilela, por meio do Ofício 106/2012 (peça 3, p. 104-107) , de 3/8/2012, solicitou prazo de 180 dias para conclusão das obras, juntando relatório fotográfico do reinício das obras. Portanto, em 2012 ainda haviam pendências construtivas que impediam a emissão do recebimento definitivo. Segundo, porque a SAAE certificou o recebimento definitivo de obra em 2006, quando a empresa somente foi constituída no ano de 2009, conforme consta de seu site oficial (http://www.saaeteotoniovilela.com.br/saae_tv/pagina.php) : 
O Serviço Autônomo de Água e Esgoto do Município de Teotônio Vilela/AL foi criado através da Lei nº 444, de 29 de junho de 2009, tendo a função de captar, tratar, operar e distribuir água tratada em toda a área do Município, sendo também responsável pela coleta urbana do esgoto gerado. 
Dessa forma, o conjunto dos documentos formados pela relação de ligações domiciliares (peça 26, p. 9-70) e pelo certificado emitido pela SAAE (peça 26, p. 8) não merece acolhida para provar a execução integral das obras do convênio, permanecendo não justificada sua execução parcial, como constou do ofício de citação. Há, portanto, no Certificado encaminhado pelo responsável (peça 26, p. 8) , forte indício de falsidade ideológica, que pode ser objeto de análise pelo Ministério Público Federal no Estado de Alagoas.
CONCLUSÃO
8.	Em face das análises anteriores, conclui-se que:
a) as pretensões punitiva e de ressarcimento não se operam ao considerarmos os fundamentos da Lei 9.873/1999;
b) não houve ofensa aos princípios do contraditório e da ampla defesa, uma vez que foi dada a oportunidade de acesso do recorrente aos autos. Se houve ausência de ingresso oportuno aos autos foi por inércia do responsável, não sendo possível, portanto, atribuir responsabilidade a esta Corte de Contas;
c) o responsável não acosta aos autos nenhum elemento tendente a comprovar suas alegações ou apto a comprovar a execução total do objeto. Limitou-se a justificar uma única irregularidade, alegando equívocos na terminologia e na data do documento expedido pela autarquia Serviço Autônomo de Água e Esgoto. Esse tema, no entanto, já fora devidamente debatido no relatório fundamentador do acórdão ora guerreado.
8.1.	Com base nessas conclusões, entende-se que o acórdão recorrido é regular e válido e, no mérito, à míngua de novos elementos aptos a modificar os fundamentos daquele julgado, há que ser negado provimento ao recurso.
PROPOSTA DE ENCAMINHAMENTO
9.	Diante do exposto, com fundamento no artigo 32, inciso I, e 33 da Lei 8.443/1992, submetem-se os autos à consideração superior, propondo-se:
a) conhecer do recurso e, no mérito, negar-lhe provimento;
b) comunicar ao recorrente e aos demais interessados a deliberação que vier a ser proferida por esta Corte."
	É o relatório.

8.1. Álvaro Figueiredo Maia de Mendonça Júnior (OAB/PE 14.265), procuração constante da peça 19.

Procurador Marinus Eduardo De Vries Marsico.

TOMADA DE CONTAS ESPECIAL. CONVÊNIO. FUNASA. CONSTRUÇÃO DO SISTEMA DE ESGOTAMENTO SANITÁRIO. INEXECUÇÃO PARCIAL DO OBJETO CONVENIADO E NÃO APLICAÇÃO DA TERCEIRA PARCELA DO AJUSTE NO MERCADO FINANCEIRO. PRESCRIÇÃO DA PRETENSÃO PUNITIVA. CONTAS IRREGULARES. DÉBITO. RECURSO DE RECONSIDERAÇÃO. CONHECIMENTO. RAZÕES RECURSAIS INSUFICIENTES PARA ALTERAR O MÉRITO DO JULGADO. NEGATIVA DE PROVIMENTO.

TOMADA DE CONTAS ESPECIAL (TCE)

Secretaria de Recursos (Serur).

Examina-se recurso de reconsideração interposto pelo Sr. João José Pereira Filho, ex-Prefeito Municipal de Teotônio Vilela/AL (gestões 2001-2004 e 2005-2008) , contra o Acórdão 8254/2020-TCU-Segunda Câmara, de relatoria do Ministro Aroldo Cedraz, mediante o qual esta Corte julgou irregulares suas contas e condenou-o ao pagamento do débito apurado.
O responsável foi apenado em razão da execução parcial de 86,32% do objeto do Convênio 3.702/2001, firmado entre o município e a Fundação Nacional da Saúde (Funasa) , cujo objeto era a execução de sistema de esgotamento sanitário na municipalidade, e da não aplicação no mercado financeiro dos valores recebidos por intermédio da terceira parcela do ajuste, de maneira que o valor do débito original imputado por esta Corte foi de R$ 81.239,07 (R$ 75.240,00 + R$ 5.999,07) , excluindo-se os valores creditados, conforme consta do relatório que antecede este Voto.
Preliminarmente, ratifico meu despacho pelo conhecimento da presente peça recursal como recurso de reconsideração porquanto atendidos os requisitos de admissibilidade previstos nos arts. 32, inciso I, e 33 da Lei nº 8.443/1992 (peça 57) .
No tocante ao mérito, a unidade técnica, em análise sobre a matéria (peças 72 e 73) , contou com a anuência do Ministério Público especializado (peça 74) e propôs a rejeição das razões recursais, com a manutenção da deliberação original, posicionamento que acolho na íntegra e cujos fundamentos incorporo às minhas razões de decidir, sem prejuízo das considerações a seguir.
O recorrente não trouxe elementos capazes de provocar a reforma do acórdão adversado. Em síntese, apresenta os seguintes argumentos: 
	a) ocorrência da prescrição punitiva e de ressarcimento ao erário;
	b) prejuízo ao contraditório e ampla defesa;
	c) inexistência de falsidade ideológica na documentação apresentada como prestação de contas;
	d) comprovação da execução do objeto do convênio.
Feito breve resumo do processo, passo a decidir.
Quanto à alegação de prescrição da pretensão punitiva, apesar de esta já ter sido considerada no acórdão ora recorrido, peço vênias à unidade técnica e ao Ministério Público junto ao TCU por não acompanhá-los na tese de que a prescrição da pretensão punitiva do TCU deve ser regida pela Lei 9.873/1999. 
Este Tribunal pacificou a jurisprudência referente à prescrição da pretensão punitiva no âmbito do Acórdão 1441/2016-TCU-Plenário, a qual prevê que, para os fatos tidos como irregulares que ocorrerem na vigência do novo Código Civil, que entrou em vigor em 11/1/2003, a prescrição da pretensão punitiva do TCU subordina-se ao prazo geral de prescrição disposto naquele dispositivo legal (dez anos) , contado a partir da data da ocorrência da irregularidade e interrompido pelo ato que ordenar a citação, a audiência ou a oitiva da parte.
Neste processo, a análise dessa prescrição já havia sido feita no voto condutor do acórdão ora recorrido (peça 37) , in verbis:
" (...)  5.	Registro, desde logo, que acolho integralmente o exame realizado pela Unidade Técnica, incluindo seus fundamentos às minhas razões de decidir. Entretanto, quanto à proposta de encaminhamento, assiste razão ao Ministério Público junto ao Tribunal que apontou adequadamente a prescrição da pretensão punitiva deste Tribunal, nos seguintes termos:
'4.	No tocante à aplicação de sanção, cumpre observar que os atos irregulares, objetos de audiência e citação do responsável, são anteriores a 1.º/4/2006, termo final de vigência do ajuste. Contudo, o ato ordinatório da citação e da audiência somente foi exarado em 13/8/2018 (peça 11) , quando decorridos mais de dez anos da prática dos atos irregulares, razão pela qual houve a prescrição da pretensão punitiva.
5.	Ante o exposto, esta representante do Ministério Público de Contas anui parcialmente ao exame de mérito da Secex-TCE para manifestar-se pela exclusão dos itens "c" e "d" da sua proposta de encaminhamento (peça 31) .'"
No que concerne à prescrição da pretensão ressarcitória, apesar de concordar com a conclusão uniforme da unidade técnica e do douto Parquet, também discordo da fundamentação por eles adotada de que esta não ocorreu pelo fato de não ter transcorrido os prazos prescricionais previstos na Lei nº 9.873/1999.
Neste caso e nos demais processos sob minha relatoria, adoto como fundamentação a jurisprudência consolidada deste Tribunal de Contas da União (TCU) que se estabeleceu no sentido da imprescritibilidade das ações de ressarcimento ao erário, expresso no Enunciado de Súmula 282 desta Corte, enquanto se definem os exatos efeitos da recente decisão proferida pelo Supremo Tribunal Federal sobre a matéria (no RE-636.886/AL) .
Nessas condições, concluo que não houve prescrição da pretensão do ressarcimento ao erário e que a prescrição da pretensão punitiva já havia sido considerada no acórdão ora recorrido, de acordo com os fundamentos que acima expus.
No que diz respeito à alegação de prejuízo ao contraditório e ampla defesa, esta não tem o condão de alterar o decisum ora recorrido.
O recorrente argumenta que houve grande decurso de tempo, tanto do órgão repassador em notificar o ex-prefeito a respeito das pendências na execução do convênio, quanto na citação desta Corte de Contas no âmbito desta tomada de contas especial. Dessa forma, alega que tal demora trouxe prejuízo ao contraditório e ampla defesa.
 Tendo em vista que a unidade técnica rebateu todos os pontos trazidos pelo Sr. João José Pereira Filho, transcrevo a seguir trecho daquela instrução, que trata adequadamente do tema ora em análise (peça 72) :
"6.3. Importante destacar que existe distinção entre fase interna e fase externa de uma tomada de contas especial. Na fase interna, aquela promovida no âmbito do órgão público em que os fatos ocorreram, não há litígio ou acusação, mas apenas verificação de fatos e apuração de autoria. Constitui procedimento inquisitório de coleta de provas assemelhado ao inquérito policial, no qual não se tem uma relação processual constituída nem há prejuízo ao responsável. O estabelecimento do contraditório nessa fase não é obrigatório, pois há mero ato investigatório sem formalização de culpa. Como não existem partes nem antagonismos de interesse nessa fase, a ausência de citação ou de oportunidade de contradição dos documentos juntados não enseja nulidade.
6.4. A garantia ao direito à ampla defesa e ao contraditório se dá, nos termos do devido processo legal, na fase externa da tomada de contas especial, que se inicia com a autuação do processo junto a este Tribunal e finda com o julgamento. Esse é o entendimento desta Corte de Contas, conforme consignado nos Acórdão 1540/2009-TCU-Primeira Câmara, relatado pelo Ministro Marcos Vinicios Vilaça, 2.329/2006-2ª Câmara, relatado pelo Ministro Walton Alencar e 2.647/2007-Plenário, relatado pelo Ministro Ubiratan Aguiar.
6.5. Ora, o lapso temporal entre as alegações de defesa apresentadas e a atuação da concedente pode, em tese, gerar prejuízo à defesa do responsável, sendo que a demonstração de inviabilidade de exercício do contraditório e da ampla defesa deve ser por ele procedida, com a indicação objetiva do obstáculo ou da dificuldade concreta verificada, o que não ocorreu nestes autos.
6.6. Como o responsável foi devidamente citado por este Tribunal, não pode alegar cerceamento de defesa pela suposta intempestividade de oportunidade de ser ouvido na fase interna do processo de contas especial.
6.7. No caso examinado, não houve ofensa aos princípios do contraditório e da ampla defesa, uma vez que o responsável foi devidamente citado por este Tribunal. No mais, o convênio teve vigência desde dezembro de 2001 até abril de 2006, os recursos federais foram creditados na conta específica entre 2002 e 2004 (peça 2, p. 27, 28 e 185) , a Funasa notificou o responsável em março de 2007 (peça 2, p. 116) e em novembro de 2011 (peça 3, p. 6) , a TCE foi instaurada em 9/8/2011 (peça 5, p. 25) e o Sr. João José Pereira filho fora notificado por esta Corte de Contas em dezembro de 2018 (peça 25) , tomando ciência em 13/12/2018 (peça 25) ."
No que se refere aos argumentos de inexistência de falsidade ideológica na documentação apresentada como prestação de contas e de comprovação da execução do objeto do convênio, estes também não devem prosperar.
Os documentos apresentados pelo responsável a título de prestação de contas contêm falhas graves, que permitiram que a unidade técnica, o MPjTCU e o órgão colegiado deste Tribunal entendessem que tal documentação não era idônea para demonstrar a correta aplicação dos recursos repassados.
Transcrevo a seguir trecho da instrução preliminar da Secretaria de Controle Externo de Tomada de Contas Especial (SecexTCE) , na qual foram apontados alguns desses vícios (peça 38, p. 6-7) :
"Ademais, causa estranheza o contido no termo de recebimento definitivo da obra expedido pelo Serviço Autônomo de Água e Esgoto - SAAE do Município de Teotônio Vilela. Primeiro porque informa que as obras foram recebidas em 28/4/2006. Nesta data não poderia ter havido o correto recebimento definitivo, uma vez que a própria Prefeitura de Teotônio Vilela, por meio do Ofício 106/2012 (peça 3, p. 104-107) , de 3/8/2012, solicitou prazo de 180 dias para conclusão das obras, juntando relatório fotográfico do reinício das obras. Portanto, em 2012 ainda haviam pendências construtivas que impediam a emissão do recebimento definitivo. Segundo, porque a SAAE certificou o recebimento definitivo de obra em 2006, quando a empresa somente foi constituída no ano de 2009, conforme consta de seu site oficial (http://www.saaeteotoniovilela.com.br/saae_tv/pagina.php) : 
O Serviço Autônomo de Água e Esgoto do Município de Teotônio Vilela/AL foi criado através da Lei nº 444, de 29 de junho de 2009, tendo a função de captar, tratar, operar e distribuir água tratada em toda a área do Município, sendo também responsável pela coleta urbana do esgoto gerado.
Dessa forma, o conjunto dos documentos formados pela relação de ligações domiciliares (peça 26, p. 9-70) e pelo certificado emitido pela SAAE (peça 26, p. 8) não merece acolhida para provar a execução integral das obras do convênio, permanecendo não justificada sua execução parcial, como constou do ofício de citação. Há, portanto, no Certificado encaminhado pelo responsável (peça 26, p. 8) , forte indício de falsidade ideológica, que pode ser objeto de análise pelo Ministério Público Federal no Estado de Alagoas." 
A justificativa trazida pelo Sr. João José Pereira Filho de que houve um erro de grafia no Ofício 106/2012 (peça 3, p. 104-107) , acima mencionado, não deve ser acatada. Ele informa em sua peça recursal que o prazo solicitado nesse documento era para a apresentação da documentação de prestação de contas e não para conclusão das obras, como escrito naquele ofício. No entanto, consta expressamente daquela correspondência oficial a seguinte frase: "Segue relatório fotográfico do reinício das obras".
Como se vê, com os documentos trazidos aos autos, não é possível demonstrar o nexo de causalidade entre os recursos repassados pela Funasa e os gastos para a execução total da obra. 
Por essas razões, concluo que o responsável afrontou jurisprudência pacífica no âmbito desta Corte de Contas no sentido de que:
"Para comprovar a boa e regular aplicação de recursos públicos transferidos por força de convênios celebrados com a União, não basta a simples apresentação da prestação de contas do ajuste. É imprescindível que o responsável evidencie, por meio de documentos idôneos, que o objeto do convênio foi efetivamente executado com os valores recebidos. Tal evidenciação só se dá mediante inequívoca comprovação da existência de nexo de causalidade entre a fonte de receita e os gastos para consecução do objeto do ajuste. Assim, é imperioso que, com os documentos apresentados com vistas a comprovar o bom emprego dos valores públicos, seja possível constatar que eles foram efetivamente utilizados no objeto pactuado, de acordo com os normativos legais e regulamentares vigentes." (Acórdão 6098/2017-TCU-Primeira Câmara, de relatoria do Ministro Benjamin Zymler, constante da "Jurisprudência Selecionada") 
	"É dever do gestor público trazer elementos probatórios consistentes, coerentes e suficientes, que demonstrem, de forma inequívoca, o bom e correto emprego das verbas geridas, de acordo com as normas pertinentes"  (v.g. Acórdão 2435/2015-TCU-Plenário, de relatoria da Ministra Ana Arraes, e 1.577/2014-2ª Câmara, de relatoria do Ministro Substituto André Luís de Carvalho) .
	Ante o exposto, VOTO no sentido de que o Tribunal adote a deliberação que ora submeto a este Colegiado.

TCU, Sala das Sessões, em 14 de setembro de 2021.
Ministro JOÃO AUGUSTO RIBEIRO NARDES
Relator